臺灣高等法院刑事判決
110年度上訴字第1460號
上  訴  人  臺灣桃園地方檢察署檢察官
被      告  李秀卿





上列上訴人因被告違反毒品危害防制條例案件，不服臺灣桃園地
方法院109年度審訴字第1273號，中華民國109年12月2日第一審
判決（起訴案號：臺灣桃園地方檢察署109年度毒偵字第2543號
），提起上訴，本院判決如下：
    主  文
上訴駁回。
    理  由
一、公訴意旨略以：被告甲○○基於施用第一級、第二級毒品之犯
    意，於民國109年4月13日下午2 時許，在其位於桃園市桃園
    區中正路之上開居所，以針筒注射及燒烤玻璃球吸食方式，
    施用第一級毒品海洛因及第二級毒品甲基安非他命各1次。
    因認被告涉犯毒品危害防制條例第10條第1項之施用第一級
    毒品罪及同條第2項之施用第二級毒品罪嫌云云。
二、原判決意旨略以：被告前因施用毒品案件，經臺灣基隆地方
    法院以88年度毒聲字第1031號裁定送觀察、勒戒後，因認有
    繼續施用毒品傾向，再由臺灣基隆地方法院以88年度毒聲字
    第1147號裁定令入戒治處所施以強制戒治，於88年11月23日
    停止戒治，並付保護管束，迄至89年6月16日保護管束期滿
    未經撤銷，視為強制戒治期滿執行完畢，則被告本案於公訴
    意旨所示時間（即109年4月13日），分別施用第一、二級毒
    品，既已距前次強制戒治執行完畢日（即89年6月16日）逾3
    年，依修正後之毒品危害防制條例第20條第3款規定，被告
    應再受觀察、勒戒。檢察官依修正前毒品危害防制條例規定
    提起公訴，起訴程序固未違背當時之規定，然依新修正之毒
    品危害防制條例規定，本案已因法律修正之情事變更，致欠
    缺訴追條件，自該當刑事訴訟法第303條第1款「起訴之程式
    違背規定」之情形，又檢察官就施用毒品案件，於偵查階段
    可選擇為戒癮治療或聲請觀察、勒戒之程序，自不宜逕就本
    案為觀察、勒戒之裁定，而應交由檢察官為適法之處理。爰
    不經言詞辯論，逕為公訴不受理判決之諭知。
三、上訴意旨略以：毒品危害防制條例於97年4月30日修正後，
    對於進入司法程序之戒癮治療方式，採取「觀察、勒戒或強
    制戒治」及「附命緩起訴」雙軌制，其目的在針施用毒品者
    戒毒自新機會。被告既同意參加戒瘾治療，由檢察官採行「
    附命緩起訴」方式，此後「附命緩起訴」經撤銷，自不能再
    改採「觀察、勒戒或強制戒治」方式，重啟處遇程序。是該
    條例第24條乃一般刑事訴訟程序之例外規定，屬刑事訴訟法
    第1條第1項規定之「其他法律所定之訴訟程序」。該條第2
    項規定「前項（第1項）緩起訴處分，經撤銷者，檢察官應
    依法追訴」，已明示施用毒品案件於撤銷緩起訴處分後之法
    律效果為「依法追訴」，此乃因被告事實上已接受等同「觀
    察、勒戒」之處遇，惟其竟未能履行該條件，自應於撤銷緩
    起訴處分後就前案依法起訴，而無再次聲請法院裁定觀察、
    勒戒之必要。又「附命緩起訴」後，3年（原規定5年，下同
    ）内再犯施用第一級或第二級毒品者，因其事實上已接受等
    同「觀察、勒戒」處遇，顯見再犯率甚高，原規劃之制度功
    能已無法發揮成效，自得依109年1月15日修正公布之毒品危
    害防制條例第23條第2項或修正公布前第24條第2項規定之相
    同法理，逕行提起公訴，無再依修正後毒品危害防制條例第
    20條第1項重為聲請觀察、勒戒之必要。被告前於106年6月
    間因施用毒品案件，經臺灣基隆地方檢察署檢察官以106年
    度毒偵字第1586號為附命完成戒瘾治療之緩起訴處分確定，
    惟被告於緩起訴期間内，故意更犯有期徒刑以上刑之罪，而
    經同署檢察官於107年12月14日以107年度撤緩字第251號撤
    銷緩起訴處分。被告於前開撤銷緩起訴處分公告後3年內再
    犯本案施用毒品犯行，因其事實上既已接受等同觀察、勒戒
    之處遇，依據上開刑事庭會議決議要旨，自應由檢察官逕行
    起訴，並無再次聲請法院裁定觀察、勒戒之必要。原判決逕
    諭知不受理判決，認事用法尚嫌未洽，請撤銷原判決，更為
    適當合法之判決云云。
四、按起訴之程式違背規定者，應諭知不受理之判決，並得不經
    言詞辯論為之，刑事訴訟法第303條第1款、第307條分別定
    有明文。而施用第一、二級毒品為犯罪行為，毒品危害防制
    條例第10條設有處罰規定。故施用第一、二級毒品者，本應
    科以刑罰。惟基於刑事政策，對合於一定條件之施用者，則
    依同條例第20條之規定，施以觀察、勒戒及強制戒治之保安
    處分。又109年1月15日修正公布，同年7月15日施行之毒品
    危害防制條例第20條第3項規定，犯第10條之罪於觀察、勒
    戒或強制戒治執行完畢釋放後，3年後再犯第10條之罪者，
    適用本條前2項之規定。上開所謂「3年後再犯」，只要本次
    再犯（不論修正施行前、後）距最近一次觀察、勒戒或強制
    戒治執行完畢釋放後，已逾3年者，即該當之，不因其間有
    無犯第10條之罪經起訴、判刑或執行而受影響（最高法院刑
    事大法庭109年度台上大字第3826號裁定參照）。而同條例
    第23條第2項規定「觀察、勒戒或強制戒治執行完畢釋放後
    ，3年内再犯第10條之罪者，檢察官或少年法院（地方法院
    少年法庭）應依法追訴或裁定交付審理」，已明定對同條例
    第10條第1項、第2項所定施用毒品罪之起訴，須具備觀察、
    勒戒、強制戒治等保安處分執行完畢釋放後3年内再犯之要
    件，即係以「觀察、勒戒或強制戒治執行完畢釋放後，3年
    內再犯」為其訴追條件，至於起訴、判刑或執行等刑事處罰
    執行完畢釋放後3年内再犯之情形，則不屬之（最高法院109
    年度台上字第3522號、第3758號、第3777號判決意旨、109
    年度台上大字第3536號裁定參照）。又同條例第24條第1項
    規定「附命完成戒癮治療之緩起訴處分」(下稱「附命緩起
    訴」）程序（109年1月15日修正公布之同條項規定，於110
    年5月1日施行），犯同條例第10條第1項、第2項之施用第一
    級或第二級毒品罪者，如已完成「附命緩起訴」之戒癮治療
    ，事實上已接受等同「觀察、勒戒或強制戒治」執行完畢釋
    放之處遇，則如於同條例第23條第2項所定「3年」内，再犯
    施用第一級或第二級毒品罪，顯現其再犯率甚高，原規劃之
    「附命緩起訴」完成戒癮治療制度功能無法發揮成效，已無
    再次接受「觀察、勒戒或強制戒治」處遇之必要，自應依該
    條例第23條第2項規定之相同法理，逕行追訴（提起公訴或
    聲請簡易判決處刑），而無再依該條例第20條第1項重行聲
    請觀察、勒戒或強制戒治之必要。此經「附命緩起訴」，應
    以經「附命緩起訴」並完成戒癮治療後，起算該「3年」内
    再犯之期間（最高法院109年度台非字第76號、第77號判決
    意旨參照)。至被告在「戒癮治療」完成前，難認得與觀察
    、勒戒「已執行完畢」之情形等同視之。被告於緩起訴期間
    既未完成戒癮治療，因不等同曾受觀察、勒戒執行完畢之處
    遇，自應回復原緩起訴處分不存在之狀態，由檢察官依現行
    法規定為相關處分，不得逕行起訴（最高法院110年度台非
    字第98號判決意旨參照)。
五、經查：
  ㈠被告前因施用毒品案件，經臺灣基隆地方法院以88年度毒聲
    字第1031號裁定送觀察、勒戒後，因認有繼續施用毒品傾向
    ，再由臺灣基隆地方法院以88年度毒聲字第1147號裁定令入
    戒治處所施以強制戒治，於88年11月23日停止戒治，並付保
    護管束，迄至89年6月16日保護管束期滿未經撤銷，視為強
    制戒治期滿執行完畢，則被告於公訴意旨所示時間（即109
    年4月13日），分別施用第一、二級毒品，既已距前次強制
    戒治執行完畢日（即89年6月16日）逾3年，依前該規定及說
    明，本案即應予觀察、勒戒或為附命完成戒癮治療之緩起訴
    處分。原審依新修正之毒品危害防制條例規定，認本案不得
    追訴，以起訴程序違背規定，諭知不受理判決，核其適用法
    律並無違誤，應予維持。
  ㈡查被告前於106年6月間，因施用毒品案件，經臺灣基隆地方
    檢察署檢察官為附命完成戒癮治療之緩起訴處分確定，緩起
    訴期間自106年11月6日起至108年11月5日止，然於緩起訴期
    間内，故意更犯有期徒刑以上刑之罪，而經同署檢察官於10
    7年12月14日以107年度撤緩字第251號撤銷緩起訴處分，而
    未完成戒癮治療，有本院被告前案紀錄表可查。被告所受之
    附命緩起訴既經撤銷，且其戒癮治療未完成，依前開規定及
    說明，被告在「戒癮治療」完成前，難認得與觀察、勒戒「
    已執行完畢」之情形等同視之。上訴意旨以被告上開附命完
    成戒癮治療之緩起訴處分既經撤銷，其事實上既已接受等同
    「觀察、勒戒」處遇，被告於上開撤銷緩起訴處分公告後3
    年內再犯本案施用毒品犯行，檢察官自應依毒品危害防制條
    例第24條第2項規定，於撤銷緩起訴處分後依法追訴，並無
    再次向法院聲請觀察、勒戒之必要云云。然毒品危害防制條
    例條例第24條第2項規定「前項緩起訴處分，經撤銷者，檢
    察官應依法追訴」，已明示施用毒品案件於撤銷緩起訴處分
    後之法律效果為「依法追訴」，此乃因被告事實上已接受等
    同「觀察、勒戒」之處遇，惟其竟未能履行該條件，自應於
    撤銷緩起訴處分後就該次犯行依法起訴，而無再次聲請法院
    裁定觀察、勒戒之必要（最高法院109年台非字第105號判決
    意旨參照）。被告上開所受附命緩起訴處分雖經撤銷，然被
    告既未完成戒癮治療，自無從解為等同觀察、勒戒等處遇已
    執行完畢，是上訴意旨以被告本案應依法追訴云云，並非可
    採。
  ㈢綜上所述，檢察官前依修正前毒品危害防制條例規定起訴，
    起訴程序固未違背當時規定，但依新修正之毒品危害防制條
    例規定，本案已不得追訴，原審依刑事訴訟法第307條、第3
    03條第1款規定，不經言詞辯論，逕為諭知不受理之判決，
    核無不合。檢察官上訴意旨以本案應依法追訴，指摘原審諭
    知不受理判決有適用法律之違誤，為無理由，應予駁回，並
    不經言詞辯論為之。　 
據上論斷，應依刑事訴訟法第368條、第372條，判決如主文。
中　　華　　民　　國　　110 　年　　5 　　月　　11　　日
                  刑事第八庭  審判長法　官 陳世宗
                                    法　官 呂寧莉
                                    法　官 周明鴻
以上正本證明與原本無異。
施用第一級毒品部分，如不服本判決，應於收受送達後20日內向
本院提出上訴書狀，其未敘述上訴之理由者並得於提起上訴後20
日內向本院補提理由書（均須按他造當事人之人數附繕本）「切
勿逕送上級法院」。
其餘部分不得上訴。
                                    書記官 謝雪紅
中　　華　　民　　國　　110 　年　　5 　　月　　11　　日